【裁判字號】    96,重上,15
【裁判日期】    970304
【裁判案由】    交還土地
【裁判全文】
臺灣高等法院花蓮分院民事判決          96年度重上字第15號
上  訴  人  甲○○
訴訟代理人  李百律師
被上訴人    乙○○
訴訟代理人  李泰宏律師
當事人間請求交還土地事件，上訴人對於臺灣臺東地方法院中華
民國96年9月27日95年度重訴字第5號第一審判決，提起上訴，本
院於97年2月19日言詞辯論終結，判決如下：
    主  文
上訴駁回。
第二審訴訟費用由上訴人負擔。
    事實及理由
一、本件經本院審理結果，認為原判決准許被上訴人依據借名登
    記契約之請求，判處上訴人應將坐落臺東縣太麻里鄉○○段
    1001、1004地號土地、臺東縣太麻里樂山段658、663地號土
    地所有權移轉登記予被上訴人，認事用法均無不合，應予維
    持，並引用原判決所記載之事實及理由關於兩造部分如附件
    。
二、上訴人請求廢棄原判決不利於上訴人部分，及駁回被上訴人
    在第一審之訴。其上訴理由略以：
（一）坐落臺東縣太麻里鄉○○段1001、1004地號、太麻里鄉○
      ○段658、663地號等4筆系爭土地，均為旱地目之農用土
      地，有被上訴人在原審所提上開4筆土地之登記謄本在卷
      可稽，而被上訴人在原審當庭自認：「當時因我弟弟有自
      耕農身分，所以我才以他的名義登記」等語，嗣又自認：
      「系爭土地所有人需有自耕能力，當時原（告）是省議員
      ，非自耕農，才借被告名義登記」等語，足徵兩造間於68
      年間縱有被上訴人所主張之「借名登記契約」（假設語氣
      ，實則無之），亦無非在使欠缺自耕能力之被上訴人，迂
      迴逃避當時土地法第30條之強制規定，間接取得農地所有
      權，應屬脫法行為，應屬無效之法律行為，亦不因嗣後土
      地法第30條規定之修正刪除，即可使原屬無效之行為，回
      復為有效。
（二）且被上訴人從政多年，深諳表面上政治人格之重要，面對
      選舉競爭對手之攻擊質疑，亦仍矢口否認，公然對外謊稱
      在系爭土地所坐落之台東知本溫泉地區，並無一分一寸土
      地云云，藉以博取選民之同情或好感，騙取其政治上之利
      益，亦足見被上訴人主張68年間「借名登記」之舉，即有
      隱暪其當時財產資力之實況，用以偽裝從政清白之居心，
      並使具有法定絕對效力之土地登記悖離實情，自有違背善
      良風俗及公共秩序；而被上訴人既主張上訴人明知其情，
      甘於配合，即應屬雙方通謀虛偽而為意思表示，依民法第
      72條規定，或同法第87條第1項規定，亦均應屬無效。
（三）尤其被上訴人主張系爭土地乃其出資購買乙節，除僅有兩
      造間於91年9月27日簽立之切結書外，別無其他書證，又
      有諸多背於論理法則及經驗法則之情，舉其犖犖大者：
   1、被上訴人從未清楚交代其購買系爭土地之價款給付方式及
      資金來源，迄原審辯論終結，始終未能提出其出資購買系
      爭土地之任何資料。
   2、被上訴人從未陳明系爭土地之出賣人，即其買賣交易之對
      象究為何人？反係上訴人可先陳明買入土地之對象、經過
      及20餘年來使用之細節，並提出相關書證，顯與一般「借
      名」或信託之情形迥異。
   3、系爭土地之所有權狀一向均在上訴人手中，非為被上訴人
      所執。被上訴人亦未在系爭土地上為自己設定抵押權或其
      他負擔，以保障自己權利，亦與一般「借名」或信託之情
      形不同。
   4、土地法第30條之規定，早於民國89年1月26日即已修正刪
      除，已不復有自耕能力之限制，被上訴人何不直接要求上
      訴人辦理系爭土地所有權移轉登記，反係於91年9月27日
      要求上訴人簽立卷附切結書即為已足，復係遲至95年1月
      27日始向原審法院聲請與上訴人進行調解？
（四）退萬步言之，倘若  鈞院仍認為被上訴人所主張之「借名
      登記契約」非屬無效。被上訴人據以主張「借名登記契約
       」之91年9月27日切結書既未要求上訴人辦理所有權移轉
      登記，足徵被上訴人亦同意系爭土地繼續登記於上訴人之
      名下，即為上訴人就該切結書約定可獲之擔保。從而該切
      結書所載：「將來出售時」，自應解為一旦上訴人名下系
      爭土地所有權有所變動時，亦即上訴人失去所有權時，即
      應有其適用。否則倘若被上訴人受移轉後，終生均不出售
      ，或將系爭土地贈與其他親友而非出售，或將土地設定抵
      押後，不予清償供擔保之債務致遭拍賣，再以欠缺資力為
      由拒絕給付該「4分之1價款」，該項「將來出售時」之約
      款豈非形同具文？是以被上訴人主張終止所謂「借名登記
      契約」，請求上訴人移轉土地所有權，即形同已有出售土
      地之情形而使該切結書所載「將來出售時」之條件成就。
      上訴人自得行使同時履行抗辯權，在被上訴人依約給付「
      4分之1價款」，即新臺幣338萬7,414元（按系爭4筆土地
      遭徵收時係以公告現值加四成計算，應值1354萬9,655元
      計）之同時，上訴人始有移轉系爭土地所有權之義務。
三、被上訴人請求駁回上訴，其答辯理由略以：
（一）本件係兩造內部間之契約關係，而非對外之買賣關係，上
      訴人挾外以自肥，意圖混淆視聽，誤導審判，自有未當。
（二）兩造間之契約關係，並無無效或撤銷之情事，上訴人於終
      止契約後，依法請求返還並無不當。
（三）上訴人分得4分之1價金之條件，係指將來出售時，為停止
      條件，系爭土地既未能出售，條件顯不成就，上訴人故予
      曲解，自有未當。
（四）上訴人自始既不承認有此「借名」之契約存在，卻又主張
      此一「借名」契約為無效，其事實基礎前後顯相矛盾。
四、經查：
（一）本件被上訴人係依據兩造間借名登記之契約，請求上訴人
      將系爭土地所有權移轉登記予被上訴人，並非依據被上訴
      人與系爭土地出賣人間之買賣契約，則買賣契約之是否無
      效，與兩造間借名登記之契約並無關連，上訴人主張被上
      訴人迂迴逃避當時土地法第30條之強制規定，間接取得農
      地所有權，屬脫法行為，應屬無效之法律行為，而拒絕履
      行將系爭土地所有權移轉登記予被上訴人，自屬無理。
（二）又兩造間借名登記之契約成立於68年間，而上訴人主張被
      上訴人公然對外謊稱在系爭土地所坐落之台東知本溫泉地
      區，並無一分一寸土地云云，係在78年11月間，相去10年
      之久，誠難想像被上訴人於68年間借名登記之時，係為10
      年之後因競選省議員公然對外謊稱其在台東知本溫泉地區
      並無一分一寸土地而預為隱瞞。上訴人主張兩造間借名登
      記之契約違背善良風俗及公共秩序，且屬雙方通謀虛偽而
      為意思表示，依法無效云云，殊難採憑。
（三）切結書上既明載系爭土地係被上訴人購買所有，以上訴人
      名義登記，被上訴人同意將來出售時，其得4分之3價款，
      上訴人得4分之1價款；足見系爭土地係被上訴人所出資購
      買，因借名而登記為上訴人名義。上訴人雖以被上訴人始
      終未能提出其出資購買系爭土地之任何資料，亦從未陳明
      系爭土地之出賣人究為何人，且系爭土地之所有權狀一向
      均在上訴人手中，被上訴人亦未在系爭土地上為自己設定
      抵押權或其他負擔，以保障自己權利，又土地法第30條之
      規定於89年1月26日即已修正刪除，已不復有自耕能力之
      限制，被上訴人何不直接要求上訴人辦理系爭土地所有權
      移轉登記，反係於91年9月27日要求上訴人簽立卷附切結
      書，有背於論理法則及經驗法則為詞，否認系爭土地為被
      上訴人出資購買，惟卻未能合理說明何以甘願出具切結書
      記載系爭土地為被上訴人購買所有之原委，顯難憑空否定
      切結書內容之真實。
（四）再切結書僅記載被上訴人同意系爭土地將來出售時，其得
      4分之3價款，上訴人得4分之1價款，並未記載被上訴人終
      止借名登記契約時，上訴人即得請求4分之1價款。上訴人
      主張其得行使同時履行抗辯權云云，並非有據。
五、綜上所述，上訴意旨指摘原判決不當，求予廢棄改判，為無
    理由，應予駁回。
據上論結，本件上訴為無理由，依民事訴訟法第449條第1項、第
78條，判決如主文。
中    華    民    國    97    年    3    月    4      日
                  民事庭審判長法  官  謝志揚
                              法  官  許仕楓
                              法  官  林慶煙
以上正本係照原本作成。
如不服本判決，應於收受送達後20日內向本院提出上訴書狀，其
未表明上訴理由者，應於提出上訴後20日內向本院補提理由書狀
(均須按他造當事人之人數附繕本)上訴時應提出委任律師或具有
律師資格之人之委任狀；委任有律師資格者，另應附具律師及格
證書及釋明委任人與受任人有民事訴訟法第466條之1第1項但書
或第2項 (詳附註)所定關係之釋明文書影本。
                              書記官  林明智
中    華    民    國    96    年    3    月    16     日
附註：
民事訴訟法第466條之1(第1項、第2項)：
對於第二審判決上訴，上訴人應委任律師為訴訟代理人。但上訴
人或其法定代理人具有律師資格者，不在此限。
上訴人之配偶、三親等內之血親、二親等內之姻親，或上訴人為
法人、中央或地方機關時，其所屬委任人員具有律師資格並經法
院認為適當者，亦得為第三審訴訟代理人。


司法院資訊處製作；財團法人民間司法改革基金會備份。
